【裁判字號】    96,訴,3711
【裁判日期】    970423
【裁判案由】    偽造有價證券等
【裁判全文】
臺灣板橋地方法院刑事判決              96年度訴字第3711號
公  訴  人  臺灣板橋地方法院檢察署檢察官
被      告  甲○○
選任辯護人  陳兆瑛律師
上列被告因偽造有價證券等案件，經檢察官提起公訴（96年度偵
字第168 號），本院判決如下：
    主  文
甲○○意圖供行使之用，而偽造有價證券，處有期徒刑肆年。偽
造之支票壹紙（發票人：乙○○、付款人：安泰商業銀行嘉義分
行、票號：AS0000000 號、面額：新台幣玖拾萬元）及偽造「
乙○○」之印章壹枚均沒收。
    事  實
一、甲○○與乙○○係朋友關係，乙○○於民國94年4 、5 月間
    ，委託甲○○代為向茂豐租賃股份有限公司辦理貸款，欲購
    買大貨車，並由甲○○偕同乙○○至安泰商業銀行股份有限
    公司（下稱安泰銀行）嘉義分行申辦支票帳戶並請領支票，
    作為支付上開分期貸款之用，乙○○於領得支票後，即將該
    本支票交由甲○○保管，以利開票支付貸款之還款，並約定
    需開票時由甲○○通知乙○○，並由乙○○自行用印簽發。
    詎甲○○於取得上開空白支票後，意圖供行使之用，基於偽
    造有價證券之犯意，未經乙○○之同意或授權，先於不詳時
    、地偽刻「乙○○」之印章1 枚（未扣案），再於94年6 月
    20日16時許，在臺北縣土城市○○路○ 段64號3 樓「麒揚有
    限公司」內，擅自在其中支票號碼為AS0000000 號之空白支
    票上填載發票日為「94年6 月22」、金額為新臺幣（下同）
    「玖拾參萬元整」，並在上開空白支票發票人簽章欄、金額
    欄內以上開偽造之「乙○○」印章蓋用「乙○○」之印文2
    枚，而偽造上開支票1 張。甲○○於偽造支票完成後，即意
    圖為自己不法之所有，先通知乙○○應將購車之頭期款、保
    險費及貸款之頭兩期還款共計94萬元先行存入其上開支存帳
    戶內，隨即於94年6 月22日，持上開偽造之支票至安泰銀行
    嘉義分行臨櫃為付款之提示而行使之，致使該行行員陷於錯
    誤，誤以為甲○○所提示之上開支票為真正，遂交付93萬元
    之現金予甲○○。嗣經乙○○發現其所簽發之其他安泰銀行
    支票因存款不足遭退票，經向安泰銀行查詢後，始悉上情。
二、案經乙○○及安泰銀行訴請臺灣板橋地方法院檢察署檢察官
    偵查起訴。
    理  由
一、訊據被告甲○○固坦承其本人確曾於94年6 月22日持上揭支
    票（發票人：乙○○、付款人：安泰商業銀行嘉義分行、票
    號：AS0000000 號、票載發票期日：94年6 月22日、面額：
    新台幣玖拾萬元）向安泰銀行提示，並獲付款93萬元，而
    上開支票上有關發票日、金額等字跡確係其本人所書寫等事
    實。惟仍矢口否認有偽造支票之情事，辯稱：本件系爭支票
    是乙○○於94年6 月20日在址設臺北縣土城市○○路○ 段64
    號3 樓之麒揚有限公司內交給我的，用以清償乙○○先前陸
    續積欠的債務約93萬元，因為當時乙○○接手機在講電話，
    才請我自己在支票上填寫日期及金額，然後再由乙○○在支
    票上蓋用他的印章，這件事情丙○○都有看到。我也不知道
    乙○○在支票上蓋的印章怎麼會是假的，我真的沒有偽造支
    票云云。
二、經查：
  (一)上開支票上之印文並非乙○○留存於安泰銀行之印鑑一節，
    業據證人乙○○於本院審理中證述明確，且上開支票上「乙○○」之印文與安泰銀行留存印鑑卡上「乙○○」之印文經
    送鑑定結果，確屬不同等情，亦有法務部調查局95年1 月17
    日調科貳字第09500005810 號鑑定通知書1 份附卷可按（見
    95年度他字第2470號卷第5-6 頁），足見本件系爭支票之印
    文確屬偽造，首堪認定。
  (二)證人乙○○於本院審理中亦證稱：我很早就認識被告甲○○
    和證人丙○○，後來知道被告甲○○在土城有開一家麒揚公
    司，在辦貸款。94年5 月底、6 月初，被告甲○○有跟我去
    嘉義安泰銀行請領支票，甲○○在門口等，他請他朋友帶我
    進去，因為他朋友認識銀行的經理。我申請到支票後，整本
    支票都放在被告甲○○那邊，但印章由我自己保管，當時是
    約定由我親自用印開票，支票上面的發票金額、發票日都要
    由我本人作，我沒有授權被告甲○○填支票的金額或日期。
    因為我請領這些支票的目的是要還款給融資公司，但其中有
    一張支票是要開給汽車保險公司用來交新車的保費，這一張
    支票也是空白的，也是由被告甲○○保管，原本是要等到保
    險公司到場我再簽發。後來因為這張票根本沒有開出去，所
    以我保費也沒交，買的車子也被貸款公司拖回去了。我曾在
    丙○○的公司和被告甲○○見過面，但沒有向他借過錢，本
    案系爭支票不是我寫的，章也不是我蓋的，我不曾把印章借
    給被告甲○○，現在印章仍然在我的保管中，沒有遺失。被
    告甲○○曾在94年6 月22日打電話給我，跟我說我的貸款總
    共350 萬元有下來，撥到我的戶頭，但我要將2 個月的還款
    約49萬元存到我在安泰銀行的甲存，另外還有一筆靠行的保
    險費及頭期款，總共加起來要94萬元，因為之前我的戶頭已
    經有存10萬元，所以我本人再去安泰銀行中壢分行存84萬元
    。在我的錢被盜領後3 、4 天左右，我上網查帳戶，發覺整
    筆甲存帳戶被領走，我打電話問銀行，銀行說是被告甲○○
    拿我的票去領的，那時我先跟律師研究，律師說因為刑事程
    序比較繁雜，民事比較快，所以我先告銀行，把錢拿回來，
    再告刑事。至於丙○○在民事的部分，他有跟銀行簽1 份作
    證的聲明書，所以我也有告他偽證。我並沒有向被告甲○○
    借過90萬元或93萬元，也沒有在麒揚公司裡要被告甲○○填
    寫我的支票等語，甚為明確（見本院卷第76-85 頁）。
  (三)至證人丙○○於本院審理中雖證稱：被告甲○○跟告訴人乙○○以前常常去我們麒揚公司，本案系爭支票是乙○○拿到
    我們公司，支票裡面寫的文字是被告寫的，印章則是乙○○
    蓋的。當時因為乙○○忙著講電話，所以請被告簽寫，乙○○他再蓋印，我有親眼看到乙○○蓋章。支票有一個地方填
    寫錯誤，這個地方的校正章也是乙○○蓋章的。乙○○之前
    有斷斷續續向甲○○借錢，實際金額多少我不清楚。甲○○
    有跟被告乙○○說支票不要劃線，他可以到銀行臨櫃提款。
    我看到乙○○蓋支票那天，乙○○是一個人來的，先跟被告
    聊天、泡茶，我也在旁邊。他們聊天的內容我忘記了，有談
    到錢的問題，我印象中乙○○有問被告到底欠他多少錢，但
    詳情我記不清楚。我確認那張支票及印章是乙○○從他的包
    包裡面拿出來的，由被告填寫，乙○○蓋章。至於先前乙○○有沒有拿支票給被告，我不清楚。被告甲○○在支票上面
    填寫金額的時候，我沒有仔細看，但我有看到被告在填寫金
    額，支票由被告甲○○寫完，乙○○蓋完章後，再交給被告
    。我只有看到開支票，其他的事情我沒有去問，他們也沒有
    跟我講。當天乙○○說被告甲○○有寫錯，要更正，至於是
    那裡寫錯？如何更正、蓋章的？我也不清楚。但我不能確定
    乙○○所蓋的支票是否為本案這張支票，因為我沒有經手，
    支票我沒有看到，我只有看到他們有一些金錢的往來在公司
    發生，至於私底下的部分，我不清楚。支票的部分，我只有
    看過這一次，至於是不是剛剛提示的支票，我也不清楚。乙○○跟被告開支票的情形，詳細日期我不記得了，當時我沒
    有注意支票面額是多少，支票上面所寫的發票日期是哪一天
    我也沒注意云云（見本院卷第55-61 頁）。惟查：
    1.本件證人丙○○於94年7 月6 日曾於被告甲○○出具予安
      泰銀行之聲明書上之「見證人」欄簽名，而該紙證明書係
      記載：「前述支票（即本案系爭支票）係乙○○先生於當
      場親自用印交付予本人（即被告），票據內容業據林君本
      人檢視無誤，當時並有丙○○先生在場證明前項行為」等
      語一節，有上開聲明書1 份在卷可按（見95年度他字第24
      70號卷第7 頁），復為證人丙○○所自承，應堪認屬真實
      。是本件證人丙○○既在上揭載明本案系爭支票詳細資料
      之聲明書上，以見證人之身分簽名，顯見其應係明確知悉
      該紙支票之內容無疑；惟證人丙○○卻於本院審理中證稱
      ：我不能確定乙○○所蓋的支票是否為本案這張支票，有
      關支票的部分我只有看過這一次，至於是不是剛剛提示的
      支票（即本案系爭支票），我也不清楚，乙○○跟被告開
      支票的情形，詳細日期我不記得了，當時我沒有注意支票
      面額是多少，支票上面所寫的發票日期是哪一天我也沒注
      意云云，業見前述。是依證人丙○○前揭於本院審理中所
      述，其本人對於被告與乙○○間簽發其所謂支票之細節均
      不清楚，亦無法判斷其所見之支票是否即為本案系爭之支
      票；從而，證人丙○○於所見不明之情形下，竟仍在前揭
      被告交付予安泰銀行，其上詳載系爭支票內容之聲明書上
      簽名擔任見證人，核其情狀，顯非無可疑之處，而有迴護
      被告之嫌。
    2.再者，本件證人丙○○於臺灣臺北地方法院94年度訴字第
      3938號民事案件中曾到庭具結作證，暨其在本院審理中均
      一致證稱：我有親眼看到乙○○將本件系爭支票交給被告
      甲○○填寫，並在本件系爭支票上蓋章，而且被告甲○○
      在填寫時有記載錯誤後更正，之後再由乙○○補蓋章云云
      （見北院94年度訴字第3938號民事影卷第59頁；本院卷第
      59頁）。惟查，依卷附系爭支票影本以觀（見95年度他字
      第2470號卷第3 頁），該紙支票上發票人欄及金額欄各蓋
      鬥一枚「乙○○」之印文，又上開欄位之填載均屬正確，
      並無任何誤寫、更正之痕跡。是證人丙○○證稱本件支票
      係因被告甲○○填寫錯誤更正，故由乙○○補蓋更正章云
      云，顯與客觀事實不符，其所為前揭證言自難憑信。
    3.況且，本件證人丙○○於本院審理中作證時，經本院詢以
      ：「乙○○究係何時在麒揚有限公司蓋用前揭印文？乙○○是否有叫被告填寫金額？金額多少？系爭支票之正確金
      額、日期為何？」等重要事實，均答以不清楚或不記得；
      同時間卻可明確證述乙○○曾經對被告說支票寫錯了，要
      更正，並在支票上蓋用校正章，因此支票上共有2 枚印文
      此種細節詳細陳述。核其情狀，顯然與一般常情有違，要
      難遽予採信。
  (四)至被告雖一再辯稱本件系爭支票係乙○○欠伊錢，陸陸續續
    借的，款項總共約90萬元，故開立系爭支票用以還款云云。
    惟查：被告自94年間因本案民事涉訟迄今，就被告乙○○係
    於何時、何地向其借款？每次借款金額為多少？借款之憑據
    何在？等基本事實，始終無法釋明，僅泛泛辯稱其與乙○○
    是朋友，所以借錢都沒有寫借據云云。然衡諸社會常情，被
    告與乙○○既非深交，被告豈有可能無緣無故在無擔保及借
    據之情形下，出借高達90萬元之款項予乙○○？且被告出借
    高達90萬元之鉅款予乙○○，又豈能不加記帳？又豈有就每
    次出借款項之時、地、金額毫無記憶之可能？若被告對每次
    借款予乙○○之時、地、金額均屬不記憶，其又如何能夠計
    算乙○○究竟欠伊多少錢？又何能要求乙○○返還90萬元之
    款項予伊？由此可見，本件被告所辯顯然有違事理，要屬事
    後卸飾之詞，不足採信。
  (五)綜上調查，本件事證已甚明確，被告犯行堪以認定。
三、按金融機構之支票本身，既具金錢價值，又有流通力量，自
    應別於一般私文書，而為一種有價證券，私刻他人印章，偽
    造此項有價證券，並曾持向領款，其證券內所蓋印文，為構
    成證券之一部，偽造印章應係偽造有價證券階段行為，而包
    括於偽造有價證券行為之內，其偽造完成後持向領款，雖已
    達行使程度，但此項行使行為應吸收於偽造行為之中，且意
    圖行使而偽造有價證券，其效用即為非法取得他人財物，亦
    不另成立詐欺罪（最高法院43年台非字第45號判例參照），
    是核被告甲○○所為，係犯刑法第201 條第1 項意圖供行使
    之用而偽造有價證券罪，其偽造印章、印文之行為係偽造有
    價證券階段行為，其行使偽造有價證券之低度行為應為偽造
    有價證券之行高度行為所吸收，均不另論罪。公訴意旨認被
    告所為係犯偽造有價證券罪與詐欺取財罪，2 罪間有修正前
    刑法第55條牽連犯之關係云云，揆諸首揭判例意旨，尚屬誤
    解，併此說明。爰審酌被告甲○○正值壯年，不思以正當手
    段謀求生計，反而偽刻他人之印章蓋用於支票上，偽造支票
    詐領款項，其犯罪之動機、目的、手段均殊屬可議，所為嚴
    重危害他人信用，造成銀行經營之損失，擾亂社會經濟秩序
    ，所生危害實屬非輕；其犯罪後猶不知坦承犯行，真心悔改
    ，反而誣指被害人乙○○係自行蓋用不符之印章發票，又唆
    使證人丙○○為其為虛偽證言，顯然毫無悔意，犯後態度甚
    差，非予重懲，實難收刑罰矯治及警惕之效果，爰量處如主
    文所示之刑，以資懲儆。至公訴人具體求處有期徒刑6 年一
    節，固非無見，惟依本件犯罪情狀，容嫌過重，附此說明。
    至本件前揭偽造之支票1 紙，及偽造「乙○○」之印章1 枚
    （印章部分不能證明業已滅失），應分別依刑法第205 條、
    第219 條之規定予以沒收。
據上論斷，應依刑事訴訟法第299 條第1 項前段，刑法201 條第
1 項、第205 條、219 條，刑法施行法第1 條之1 第1 項、第2
項，判決如主文。
本案經檢察官陳旻源到庭執行職務。
中    華    民    國    97    年    4     月    23    日
              刑事第十三庭審判長法  官  李麗珠
                                法  官  俞秀美
                                法  官  許映鈞
以上正本證明與原本無異
如不服本判決應於送達後10日內向本院提出上訴狀
                                書記官  范煥堂
中    華    民    國    97    年    4     月    23    日
附錄本案論罪科刑法條全文：
中華民國刑法第201條
意圖供行使之用，而偽造、變造公債票、公司股票或其他有價證
券者，處3 年以上10年以下有期徒刑，得併科3 千元以下罰金。
行使偽造、變造之公債票、公司股票或其他有價證券，或意圖供
行使之用，而收集或交付於人者，處1 年以上7 年以下有期徒刑
，得併科3 千元以下罰金。


司法院資訊處製作；財團法人民間司法改革基金會備份。
